【裁判字號】    92,易,2637
【裁判日期】    921127
【裁判案由】    偽造文書等
【裁判全文】
臺灣板橋地方法院刑事判決                        九十二年度易字第二六三七號
    公  訴  人  臺灣板橋地方法院檢察署檢察官
    被      告  甲○○
    選任辯護人  詹益煥律師
右列被告因偽造文書等案件，經檢察官提起公訴（九十二年度偵字第二九九九號），
本院合議庭裁定依簡式審判程序審理，本院判決如左：
    主  文
甲○○共同明知為不實之事項，而使公務員登載於職務上所掌之公文書，足以生損害
於公眾及他人，處有期徒刑陸月，如易科罰金以佰元折算壹日。
    事  實
一、甲○○明知彼於民國八十三年五月間，將彼所積欠乙○○之債務新臺幣（下同）
    五百萬元，轉由李玉鑑（另經本院以八十五年度易字第六四九一號判決及臺灣高
    等法院八十六年度上易字第六０八五號判決有罪確定在案）承受，並由李玉鑑簽
    發到期日為八十四年六月十一日之同額本票為憑，且約定逐月償還十萬元，及將
    彼所有坐落於臺北縣中和市○○街七十八號住處房地設定本金最高限額抵押七百
    萬元之第二順位抵押權供乙○○擔保，嗣因李玉鑑未履行上開債務，乙○○乃聲
    請本院拍賣抵押物，並經本院以八十四年度執字第七七三七號執行案件受理，於
    八十四年九月二十九日將上開抵押物查封完畢，詎甲○○及李玉鑑唯恐上開房地
    遭拍賣，且意圖損害乙○○之債權，而共同與知情之許千容及黃麗玉（另行偵辦
    ）基於共同毀損債權及使公務員登載不實文書之犯意聯絡，首於不詳時地，由李
    玉鑑與甲○○通謀虛偽訂立租賃契約，將上開房屋出租予甲○○，租期自八十二
    年六月二十三日起至九十二年六月二十二日止，月租一萬元，再由甲○○與許千
    容虛偽訂立租賃契約，將上開房屋轉租予許千容，租期自八十四年七月二十日起
    至八十六年七月十九日止（起訴書誤載為八十四年六月十九日），月租三萬元，
    另由許千容與黃麗玉虛偽訂立租賃契約，將上開房屋租與黃麗玉，租期自八十四
    年七月三十日起至八十六年七月十九日止（起訴書誤載為八十四年六月十九日）
    ，月租三萬五千元，旋並由黃麗玉於八十四年十月，持上開虛偽之三件租賃契約
    向本院民事執行處陳報有租賃權，而隱匿其財產，致使不知情之執行處人員將上
    開租賃之情形登載於拍賣公告之職務上所掌之公文書上，足生損害於執行程序之
    正確性及債權人乙○○。
二、案經乙○○告訴臺灣板橋地方法院檢察署檢察官偵查起訴。
    理  由
一、訊據被告甲○○對於右揭犯罪事實均坦承不諱。再共同正犯李玉鑑在另案（即本
    院八十五年度易字第六四九一號案件與臺灣高等法院八十六年度上易字第六０八
    五號案件，以下簡稱另案），雖矢口否認有何上開犯行，辯稱：彼於八十至八十
    一年間向被告借款四百二十萬元，並以上開房地設定本金最高限額一千萬元之第
    二順位抵押權予被告，嗣於八十二年七月間，彼為向臺北區中小企業銀行辦理貸
    款，乃商請塗銷被告之抵押權，惟被告為保障自身權益，於八十二年六月抵押權
    塗銷時，要求將上開房地出租與彼十年，租金除以每月一萬元計算外，另以欠款
    利息折充差額，並約定如將來債款還清，該租約自動無效，嗣於八十三年五月間
    ，彼經由被告之介紹，與告訴人乙○○商議借款五百萬元，供為返還被告之欠款
    及自己週轉使用，並簽立同額本票及以上開房地設定抵押權供告訴人擔保，詎告
    訴人並未依約撥款，反執上開抵押權聲請拍賣房地。又彼並不知道被告轉租上開
    房屋之事，亦不知黃麗玉陳報租約之事，本案與彼無關云云。惟查：
（一）右揭犯罪事實，業據告訴人指訴綦詳，核與被告在本院自白之情節相符。此外
      ，復有他項權利證明書影本一紙、金額五百萬元之本票影本一紙、租賃契約影
      本三件附卷為憑。又告訴人於八十四年九月十四日具狀向本院民事執行處聲請
      拍賣前開房地，經本院以八十四年度執字第七七三七號執行案件受理，於強制
      程序進行中由黃麗玉具狀陳報租賃關係，並由執行人員將該租賃情形記載於拍
      賣公告上一節，亦經本院調閱上開執行案卷查明無訛。
（二）況李玉鑑於八十二年七月間，提供上開房地向銀行辦理抵押貸款之際，曾書立
      切結書保證上開房地並無租賃關係存在，有切結書一紙附卷可按（見本院所調
      另案全卷中之八十五年度偵字第四五四三號偵查卷第五頁）。且被告與李玉鑑
      均一致供承上開租約之設定係供被告擔保之用，故於李玉鑑還清被告之債款時
      ，即視同無效云云，足徵被告顯明知上開租約之目的，僅係供彼保障權利使用
      ，並非實際出租，乃彼二人於租約中竟明訂可得轉租（見本院所調另案全卷中
      之八十五年度偵字第四五四三號偵查卷第十一頁，租賃契約第八條），旋並由
      被告轉租予許千容使用，已有可疑。
（三）另卷附之系爭三件租賃契約書，格式均屬相同，且無關於簽收租金或押金之註
      記，又李玉鑑與被告，被告與許千容之租賃契約上，關於租賃期限、租金字跡
      及其上條款加註「出租人同意轉租他人使用」之特別約定，亦均相同，顯與常
      情有違（前開系爭三件租賃契約書見本院所調另案全卷中之八十五年度偵字第
      四五四三號偵查卷第十至十八頁）。且許千容租用前開房屋，自係有使用之必
      要，乃竟於八十四年七月二十日租得該屋後，又於八十四年七月三十日無端租
      與黃麗玉，更見事虛。況黃麗玉於偵查中自承租得該屋後並無使用該屋等語（
      見上開偵查卷第五十八至五十九頁），許千容於偵查中卻證稱黃麗玉承租該房
      屋係住家兼做代工，彼收取租金時係先聯絡黃麗玉，如黃麗玉在家，彼即到秀
      峰街處收錢云云（見上開偵查卷第五十六至五十八頁），亦非實在。至黃麗玉
      係於八十四年十一月七日，就址設於前開地點之至加實業有限公司，向臺灣省
      政府建設廳申請設立登記，有該廳八十四年十一月七日八四建三字第四五九一
      三０號函存卷可案（見本院所調另案全卷中之臺灣高等法院八十六年度上易字
      第六０八五號案件卷宗第八十六至一一０頁），該日期係於八十四年九月二十
      九日前開房地被查封之後，顯係事後作成，益徵被告與李玉鑑、許千容及黃麗
      玉確有為上開通謀虛偽成立租賃契約之事，亦堪認定。
（四）又李玉鑑曾於電話中向告訴人自承上開房屋未曾出租予他人，僅供彼本人與女
      兒使用，並表示曾答應每月償還被告十萬元即等於償還告訴人等語。且被告亦
      曾就彼所有之套房遭法院查封之事請託告訴人與彼訂立假契約，並稱：訂立契
      約是不要讓它拍賣成功等語，有告訴人所提之錄音帶二捲及譯本二份在卷可按
      ，該二捲錄音帶經本院送請法務部調查局進行聲紋比對結果，認定疑似李玉鑑
      、被告等二人之聲音，且均與其本人聲音之音質相同，有該局八十六年二月十
      二日（八六）陸（三）字第八六００二八九一號鑑定通知書一份在卷可稽（見
      本院所調另案全卷中之本院八十五年度易字第六四九一號案件卷宗第四十五至
      四十六頁），足徵上開租賃契約顯係為防止李玉鑑之房地遭拍賣而虛偽訂立者
      甚明。
（五）李玉鑑在另案雖辯稱：彼向銀行設定第一順位抵押權後，已返還被告一百四十
      萬元，僅積欠被告二百八十萬元，不可能承擔被告所積欠告訴人五百萬元之債
      務云云。惟查李玉鑑於另案偵查中就如何返還上開一百四十萬元一節，係供稱
      ：彼向銀行借三百五十萬元，先還之前設定給土地銀行的九十餘萬及代書費共
      計一百萬元左右，還給被告本金一百四十萬加利息共一百五十萬元，彼自己留
      一百萬元等語（見本院所調另案全卷中之八十五年度偵字第四五四三號偵查卷
      第六十八至七十頁）。被告在另案偵查中則供稱：銀行貸款下來後，陸績還了
      一年一百四十萬等語（見本院所調八十五年度偵字第四五四三號偵查卷第第七
      十頁反面），彼此間差異甚大，已不足採，且李玉鑑如仍積欠被告二百八十萬
      元之債務，被告竟未要求李玉鑑再設定抵押權，顯亦有悖常情，足認李玉鑑所
      辯：彼因尚積欠被告二百八十萬元，被告為保障權益，乃於八十二年六月塗銷
      抵押權時，要求彼將上開房地出租與被告十年云云，無非事後空言巧飾，不足
      採信。
（六）再李玉鑑雖在另案否認積欠告訴人之債務，並辯稱告訴人於設定抵押權後未依
      約撥款云云。惟為告訴人所否認，且被告於檢察官在另案偵查中已供陳：「我
      不清楚，我知道他（指李玉鑑）有欠她（指告訴人）錢」等語（見上開偵查卷
      第二十八頁），又依前開李玉鑑與告訴人對話之錄音帶內容觀之，李玉鑑確有
      積欠告訴人款項情事，否則何以會有每月償還被告十萬元即等於償還告訴人之
      說詞，是以告訴人指稱五百萬元係由李玉鑑所承擔等情，尚非無據，李玉鑑所
      辯彼未積欠告訴人款項云云，與事實不符，自無可取。
（七）抑且，系爭房地係李玉鑑所有，此有卷附土地登記簿及建築改良物登記簿影本
      各一件可稽（見本院所調本院八十四年度執字第七七三七號執行卷宗第十至十
      八頁）。況李玉鑑在另案自承與被告僅係普通朋友，且不認識許千容、黃麗玉
      ，衡情被告如未經李玉鑑授意，當無自行與許千容等輾轉虛偽訂立契約，並推
      由黃麗玉具狀陳報租賃關係，據以阻礙拍賣之理。李玉鑑辯稱本案與彼無關云
      云，亦係砌詞巧飾，未足採信。
（八）況李玉鑑確有於右開時地與被告、許千容及黃麗玉共同為事實欄所載之毀損債
      權及使公務員登載不實文書之犯行，李玉鑑因此被本院以八十五年度易字第六
      四九一號判決有期徒刑一年，李玉鑑上訴後經臺灣高等法院以八十六年度上易
      字第六０八五號判決駁回確定等情，復有上開判決書二件附卷可稽，且經本院
      調閱上開相關卷宗審核核無訛，足徵李玉鑑辯稱未曾與被告、許千容及黃麗玉
      共同為事實欄所載之毀損債權及使公務員登載不實文書之犯行云云，並不足取
      。
（九）綜上諸情參互以析，被告確有與李玉鑑、許千容及黃麗玉共同為事實欄所載之
      毀損債權及使公務員登載不實文書之犯行，事證明確，被告犯行堪以認定，應
      予依法論科。
二、按租賃關係之有無，屬實體事項，執行法院無權予以調查認定，從而被告以不實
    之租賃情形，使執行法院登載於拍賣公告，已足生損害於執行程序之正確性及債
    權人。是核被告所為，係犯刑法第二百十四條之使公務員登載不實罪及同法第三
    百五十六條之毀損債權罪（最高法院二十四年上字第五二一九號判例參照）。又
    被告係以提出虛偽租賃契約之使公務員登載不實之方法，來達到毀損債權之目的
    ，故被告所犯前開二罪間，有方法結果之牽連關係，為牽連犯，應依刑法第五十
    五條之規定，從一重之明知為不實之事項，而使公務員登載於職務上所掌之公文
    書，足以生損害於公眾及他人罪處斷。被告與李玉鑑、許千容及黃麗玉四人間，
    互有犯意聯絡及行為分擔，為共同正犯。爰審酌被告以通謀虛偽成立租賃契約之
    方式，來毀損告訴人之債權，及使公務員登載不實事項於職務上所掌之公文書，
    對於告訴人及本院強制執行之正確性戕害甚大，然被告犯後業已坦承犯行，甚有
    悔意，態度尚佳等一切情狀，量處如主文所示之刑，以資懲儆。又被告犯罪後，
    刑法第四十一條已於九十年一月十日修正公布生效，依該條第一項之規定，犯最
    重本刑為「五年」以下有期徒刑以下之刑之罪，而受六個月以下有期徒刑或拘役
    之宣告，因身體、教育、職業、家庭之關係或其他正當理由，執行顯有困難者，
    得以一元以上三元以下（現已提高一百倍）折算一日易科罰金。比較新舊法，以
    新法有利於被告（因舊法第四十一條係規定犯最重本刑為「三年」以下有期徒刑
    以下之刑之罪，而受六月以下有期徒刑或拘役之宣告，因身體、教育、職業或家
    庭之關係，執行顯有困難者，得以一元以上三元以下『已提高一百倍』折算一日
    易科罰金），依刑法第二條第一項前段，應適用修正後刑法第四十一條第一項前
    段之規定，諭知易科罰金之折算標準。
據上論斷，應依刑事訴訟法第二百九十九條第一項前段、第二百七十三條之一第一項
，刑法第二十八條、第二百十四條、第三百五十六條、第五十五條、第二條第一項前
段、（修正後）第四十一條第一項前段，判決如主文。
本案經檢察官李吉祥到庭執行職務
中      華      民      國      九十二      年    十一    月    二十七  日
            臺灣板橋地方法院刑事第十二庭
                                法  官  許必奇
右正本證明與原本無異。
如不服本判決，應於判決送達後十日內，向本院提出上訴狀。
                                書記官  金和國
中      華      民      國      九十二      年    十一    月    二十七  日
附錄：
刑法第二百十四條：
明知為不實之事項，而使公務員登載於職務上所掌之公文書，足以生損害於公眾或他
人者，處三年以下有期徒刑、拘役或五百元以下罰金。
刑法第三百五十六條：
債務人於將受強制執行之際，意圖損害債權人之債權，而毀壞、處分或隱匿其財產者
，處二年以下有期徒刑、拘役或五百元以下罰金。


司法院資訊處製作；財團法人民間司法改革基金會備份。
